【裁判字號】    95,交聲,1228
【裁判日期】    950926
【裁判案由】    交管條例聲異
【裁判全文】
臺灣板橋地方法院交通事件裁定        95年度交聲字第1228號
原處分機關  臺北市交通事件裁決所
異  議  人
即受處分人  甲○○
上列受處分人因違反道路交通管理處罰條例案件，對於臺北市交
通事件裁決所於中華民國九十五年六月二十七日以北市裁二字第
裁二二─ＡＥＵ二四０八三一號違反道路交通管理事件裁決書所
為之裁決處分（原舉發案號：臺北市政府警察局九十五年五月三
日北市警交字第ＡＥＵ二四０八三一號）不服，聲明異議，本院
裁定如下：
    主  文
異議駁回。
    理  由
一、原處分意旨略以：異議人即受處分人甲○○於民國九十五年
    五月三日凌晨三時四十分許，駕駛車牌號碼四九六─ＣＹ號
    營業小客車，在臺北市○○○路○段與民權東路二段路口，
    因「紅燈右轉（西往南）」之違規事實經警攔停舉發（上開
    舉發通知單誤載違規地點為建國北路二段與松江路口，業經
    舉發機關函知異議人更正如上），乃依道路交通管理處罰條
    例第五十三條、六十三條第一項第三款之規定，裁處罰鍰新
    臺幣（下同）二千七百元，並記違規點數三點。異議人則以
    ：伊當時駕駛上開營業小客車載客前往復興北路，伊駕車沿
    民權東路西往東方向行駛，行經民權東路與建國北路口時，
    恰巧民權東路西往東方向之紅綠燈號誌已轉成黃燈，因有黃
    燈快速通過之規定，伊想快速通過，因而右轉，不料遭警攔
    停舉發指稱闖紅燈，伊本想據理力爭，但員警不採信且乘客
    又趕時間，只得先簽名後再提出申訴，而當日伊車搭載之乘
    客有留下電話說要幫伊作證，但事後伊打電話過去卻無此人
    ，但本件伊是黃燈右轉，而非闖紅燈云云，表明不服而提出
    異議。
二、按道路交通管理處罰條例第五十三條、第六十三條於九十四
    年十二月十日立法院三讀通過，總統於同年月二十八日公布
    ，而行政院定自九十五年七月一日施行；修正前該條例第五
    十三條規定：「汽車駕駛人，行經有燈光號誌管制之交岔路
    口闖紅燈者，處新臺幣一千八百元以上五千四百元以下罰鍰
    。」同條例第六十三條第一項第三款並規定「記違規點數三
    點。」修正後，上開罰鍰及違規記點之規定不變，但該條例
    第五十三條增訂第二項規定：「前項紅燈右轉行為者，處新
    臺幣六百元以上一千八百元以下罰鍰。」且若受處分人罰鍰
    不繳納時，依修正後同條例第六十五條第一項三款僅規定「
    罰鍰不繳納者，依法移送強制執行。」即刪除原本該條項款
    有關「吊扣駕照」之規定。本件異議人於九十五年五月三日
    違規，原處分機關於九十五年六月二十七日進行裁決，經異
    議人聲明異議後，原處分機關於同年七月五日移送本院審理
    ，是本件交通違規及裁決後，道路交通管理處罰條例業經修
    正施行。第按行為之處罰，以行為時之法律有明文規定者為
    限。此為民主法治國家之基本原則，於違反行政法上義務之
    處罰，亦有其適用。故行政罰處分之適法性，原則上應以人
    民行為時之法律狀態為判斷基準，即使採取所謂「從新從輕
    」法則，就行政罰而言，原則上應係指「行為後法律有變更
    者，適用行政機關最初裁處時之法律。但裁處前之法律有利
    於受處罰者，適用最有利於受處罰者之規定」，即該行政罰
    之適法性，原則上以原處分作成時之法律狀態為判斷基準，
    而非以行政法院判決時之法律狀態為判斷基準。蓋人民不服
    行政罰處分之救濟方法，係依行政訴訟法第四條規定，循序
    向高等行政法院提起撤銷訴訟，而撤銷訴訟之目的在於撤銷
    行政機關之違法行政處分，藉以排除其對人民之權利或法律
    上之利益所造成之損害，足見行政法院僅係事後審查行政處
    分之適法性，並不自為行政處分，亦非代替行政機關為處分
    ，本不生「裁處」之問題，自無從以判決時之法律狀態論斷
    行政罰是否適法（最高行政法院九十五年度判字第三三五號
    判決採同一意旨）。至交通法庭雖非行政法院，但因係依法
    就受處分人對於交通裁決所提出之聲明異議而為審理，與行
    政法院就受處分人對於行政處分提起行政訴訟而為審理之地
    位相近，自應比附援引同一法理而為適用。
三、又，九十四年二月五日公布並於九十五年二月一日施行之行
    政罰法第五條已明確規定：「行為後法律或自治條例有變更
    者，適用行政機關最初裁處時之法律或自治條例。但裁處前
    之法律或自治條例有利於受處罰者，適用最有利於受處罰者
    之規定。」即採「從新從輕」原則。但行政罰法之「從新」
    係指違反政法上義務之行為後，如法律或自治條例有變更，
    適用「行政機關最初裁處時」之法律或自治條例。易言之，
    「行政機關最初裁處後之時點」，包括訴願先行程序之決定
    、訴願決定、行政訴訟裁判，乃至經上述決定或裁判發回原
    處分機關另為適當之處分等時點。蓋因行政罰之裁處，係行
    政處分之一種，而其後訴願先行程序、訴願、行政訴訟等，
    均屬對行政罰裁處之救濟程序，其主要功能在審查原行政罰
    裁處之合法性或合目的性，容或有自為決定或裁決之作為，
    亦屬對原行政罰裁處之糾正。至「刑事刑罰」則係經起訴或
    自訴後，由法院居於裁判者地位予以判決論罪科刑。二相比
    較，可知行政法院與刑事法院之角色及功能均不同。況且，
    若認「從新」的時點包括到「訴願、行政訴訟時」，不僅易
    啟受處分人僥倖之心，任意提起救濟，以待法規變動；亦將
    使原處分合法性之判斷基準往後移，立論將欠一貫。因此，
    行政罰法立法時，乃有意仿效奧地利立法例，規定「適用行
    政機關最初裁處時之法律或自治條例」（參林錫堯著「行政
    罰法」二００五年十月第六十五、六十六頁）。是揆諸上開
    說明，依據行政罰法第五條規定，本件關於適用道路交通管
    理處罰條例規定部分，仍應依照九十四年十二月二十八日修
    正公布並於九十五年七月一日施行前之規定處理（臺灣高等
    法院高雄分院九十五年度交抗字第九一號裁定、九十五年度
    交抗字第八八號裁定，亦同採此見解）。
四、經查，本件異議人於本院調查時否認有上開紅燈右轉之違規
    行為，並以前詞置辯。惟查，異議人駕駛前開汽車於上揭時
    、地紅燈右轉之事實，業據證人即舉發員警王賀民於本院調
    查時結證稱：當時伊與同事於凌晨三時起至六時止值巡邏勤
    務，於三時三十分許在執行路檢，於三時四十分許看到異議
    人駕駛營業小客車違規紅燈右轉，異議人是從民權東路右轉
    建國北路，我們在建國北路上攔停異議人，當時民權東路是
    紅燈，異議人剛轉過來時，伊看到對向建國北路的車道已經
    是綠燈，所以民權東路不可能是黃燈，我們發現異議人在民
    權東路上的紅燈已經亮起來，異議人還右轉我們才舉發的，
    不是異議人所講的黃燈右轉時把他攔下，當時異議人從民權
    東路右轉建國北路前，這時民權東路直行、右轉的燈號已經
    變成紅燈、禁止通行的狀態，我們攔停的位置離民權東路的
    路口號誌的位置距離約有二十幾公尺，異議人一右轉過來，
    伊就把異議人攔停了，伊確定沒有看錯燈號，異議人違規很
    明確等語（見本院九十五年七月十四日、八月二十八日訊問
    筆錄），並有上開違反道路交通管理事件通知單、臺北市政
    府警察局中山分局九十五年五月二十六日北市警中分交字第
    ０九五三二七五六七００號函、證人王賀民當庭繪製之現場
    位置圖各一件在卷可稽。茲異議人雖執前詞提出異議，惟其
    未舉出證據方法以供本院調查，且於九十五年八月二十八日
    調查時，亦未到庭與證人對質，而本件舉發交通違規即為警
    員王賀民當時之勤務事項，其舉發當時與異議人所駕駛車輛
    及上開路口燈號之距離均甚近，參以證人王賀民與異議人素
    不相識，並無宿怨，自應無甘冒自身觸犯偽證罪之風險而設
    詞誣攀受處分人之理，故證人王賀民之證言，應為平允可信
    。綜上，依照證人王賀民上開證述情節，且異議人自承當時
    伊是由民權東路右轉建國北路等語等語，並參酌卷附現場位
    置圖一紙，足認異議人當時駕駛上開自用小客車沿民權東路
    西往東方向行駛，行經民權東路與建國北路口時，直行民權
    東路之燈號已轉換成紅燈，且直行建國北路之燈號已轉換成
    綠燈後，異議人仍駕駛上開營業小客車右轉建國北路，經證
    人王賀民於距該路口約二十公尺之建國北路上目睹後予以攔
    停之事實，堪予認定。異議人猶辯稱：伊係於前開路口顯示
    黃燈時通過並右轉云云，與證人王賀民證述直行民權東路之
    燈號已經轉成紅燈之後，異議人車輛始通過該路口而闖紅燈
    右轉等情不符，且異議人迄未就執勤警員之舉發有何瑕疵或
    錯誤，指出證據方法以供調查，異議人所辯顯難信實，尚非
    足採。
五、綜上所述，異議人於前揭時、地，駕駛上開營業小客車有紅
    燈右轉之違規行為，洵堪認定，從而，原處分機關依修正前
    道路交通管理處罰條例第五十三條、第六十三條第一項第三
    款、違反道路交通管理事件統一裁罰基準表之規定，裁處異
    議人罰鍰二千七百元，並記違規點數三點。核無違誤，應予
    維持，是本件異議為無理由，應予駁回。
據上論斷，應依道路交通管理處罰條例第八十七條第二項，道路
交通案件處理辦法第十九條，裁定如主文。
中    華    民    國    95    年    9     月    26    日
                  交通法庭法  官 楊志雄
以上正本證明與原本無異
如不服本裁定，應於裁定送達後五日內向本院提出抗告狀。
                          書記官 陳春銘
中    華    民    國    95    年    9     月    26    日


司法院資訊處製作；財團法人民間司法改革基金會備份。
